臺灣臺中地方法院民事判決　九十一年度簡上字第一七八號
　　上　訴　人　唐野室內設計裝潢工程有限公司
　　法定代理人　丁○○
　　訴訟代理人　丙○○
　　被上訴人　　麗明營造股份有限公司
　　法定代理人　甲○○
　　訴訟代理人　乙○○
右當事人間請求給付工程款事件，上訴人對於中華民國九十一年三月十三日本院台中
簡易庭九十一年度中簡字第四五八號第一審判決提起上訴，本院判決如左：
    主  文
上訴駁回。
第二審訴訟費用由上訴人負擔。
    事  實
甲、上訴人方面：
一、聲明：原判決廢棄。被上訴人應給付上訴人新臺幣（下同）二十六萬九千元，及
    自起訴狀繕本送達翌日即九十一年三月九日起清償日止，按年息百分之五計算之
    利息。第一、二審訴訟費用由被上訴人負擔。
二、陳述：除與原審判決書所載者相同茲予引用外，補稱：
    被上訴人雖交付台灣民俗村之門票及禮券抵付工程款，惟被上訴人所交付之台灣
    民俗村門票及禮券皆非現實滿足之實物，而係應待第三人即台灣民俗村之義務補
    充，其票券表徵之利益始獲實現，該第三人於其期限內就該等票券負有表彰之權
    利、義務自屬當然。第三人之義務既未履行，亦無法履行，兩造復無特別約定，
    則被上訴人自無解於原定之給付責任。依最高法院四十六年臺上字第二○一八號
    判例等意旨，如債務人以第三人簽發之支票交與債權人，為其清償租金之方法，
    該支票既不能兌現，則其租金債務自難謂已消滅。果非如此，所有施作工程或買
    賣交易，於其交付客票（即第三人所簽發之票據）後，不論該客票是否兌現，均
    不再負給付工程款或價金之責，則如何保障交易安全。本件確為新債清償，而非
    代物清償。
三、證據：援用原審之立證方法。
乙、被上訴人方面：
一、聲明：駁回上訴。
二、陳述：除與原審判決書所載者相同茲予引用外，補稱：
    按代物清償為要物契約，其成立僅當事人之合意尚有未足，必須現實為他種給付
    ，且代物清償係一種消滅債之方法，故債權人與債務人間授受他種給付時，均須
    有以他種給付代原定給付之合意，代物清償始能認為成立。代物清償經成立者，
    債之關係均歸消滅。被上訴人與上訴人不但於承攬契約書第四條約定「合約總償
    百分之三金額，台灣民俗村入場門票抵付之」，協議書第二條約定「甲方（即被
    上訴人）得以禮券及門票抵付」，及協議書第四條約定「雙方工程款即告結算完
    畢」之外，上訴人甚於八十九年十二月十五日之收據第五行對於已具領之門票禮
    券簽認「已依協議書內容沖抵工程款」，是故，由前揭約定可知雙方當事人不但
    有以台灣民俗村之門票禮券代工程款給付之合意，且嗣經被上訴人現實交付，其
    成立代物清償應無庸疑。上訴人既已受領該等值且有效之門票禮券，其對被上訴
    人債權已因清償而消滅。另因門票禮券而生之債務人台灣民俗村，詎於票券有效
    期限內停止營業，係上訴人與台灣民俗村間債務不履行問題，斷不可與代物清償
    之規定混為一談，尤有甚者，上訴人於八十九年十二月間領訖上開票券時即明知
    台灣民俗村已發生財務危機（被上訴人曾偕同上訴人至台灣民俗村催促付款）卻
    怠於積極行使其票券權利，致仍有二十六萬元未使用，被上訴人除深表同情外（
    因被上訴人亦尚有十餘萬元未及使用）依法殆無再支付任何款項之理。
三、證據：除援用原審之立證方法外，補提八十九年十二月十五日之收據影本一張。
    理      由
一、本件上訴人起訴主張被上訴人於民國八十八年十一月十八日委託上訴人施作金景
    山實業股份有限公司福爾摩莎迎賓會館暨嘯月山莊室內裝修工程，其中約定除工
    程總價款八百三十萬元之百分之三即二十四萬九千元以臺灣民俗村入場門票抵付
    外，餘均以四十五天之期票付款。詎經上訴人完成最後工程並依約開立發票請求
    給付工程款，被上訴人竟僅支付部分款項，餘七十九萬五千九百一十六元均以臺
    灣民俗村入場門票及禮品券抵付，上訴人無奈，只得先行收下。未料臺灣民俗村
    竟於該等入場門票之有效期限（九十年十一月三十日）尚未屆至即於九十年七月
    停止營業，致原告尚有二十六萬九千元未獲清償。按因清償債務對於債權人負新
    債務者，除當事人另有意思表示外，若新債務不履行時，舊債務仍不消滅，本件
    為新償清償，並非代物清償，上訴人仍得對被上訴人請求給付工程款。被上訴人
    抗辯稱：兩造於完工時就所餘工程款之給付，於八十九年十一月三十日簽訂協議
    書，依協議書約定，上訴人未領工程款計一百七十一萬八千九百六十八元，併同
    追加款合計二百九十一萬八千九百六十八元，其中20％即五十八萬三千七百九十
    四元，被上訴人得以禮券及門票折抵，又依兩造原合約書之約定，被上訴人就已
    領款項之百分之三計二十一萬二千一百二十二元，以臺灣民俗村之門票及禮券抵
    付，合計前二款款項共計七十九萬五千九百一十六元，被上訴人均依合約及協議
    書之約定履行。被上訴人與上訴人不但於承攬契約書第四條約定「合約總償百分
    之三金額，台灣民俗村入場門票抵付之」，協議書第二條約定「甲方（即被上訴
    人）得以禮券及門票抵付」，及協議書第四條約定「雙方工程款即告結算完畢」
    之外，上訴人甚於八十九年十二月十五日之收據第五行對於已具領之門票禮券簽
    認「已依協議書內容沖抵工程款」，是故，由前揭約定可知雙方當事人不但有以
    台灣民俗村之門票禮券代工程款給付之合意，且嗣經被上訴人現實交付，其成立
    代物清償應無庸疑。上訴人既已受領該等值且有效之門票禮券，其對被上訴人債
    權已因清償而消滅。
二、按債權人受領他種給付以代原定之給付者，其債之關係消滅；又因清償債務而對
    於債權人負擔新債務者，除當事人另有意思表示外，若新債務不履行時，舊債務
    仍不消滅，民法第三百十九條、第三百二十條分別定有明文。本件上訴人主張被
    上訴人於八十八年十一月十八日委託上訴人施作室內裝修工程，被上訴人就其中
    工程款七十九萬五千九百一十六元均以臺灣民俗村入場門票及禮品券抵付，而臺
    灣民俗村竟於該等入場門票之有效期限尚未屆至即於九十年七月停止營業，致上
    訴人尚有二十六萬九千元未獲清償之事實，業據上訴人提出工程承攬合約書、統
    一發票、禮品券及門票為證，並為被上訴人所不爭執，固堪認為真實。惟被上訴
    人抗辯兩造於完工時就所餘工程款之給付，於八十九年十一月三十日簽訂協議書
    ，約定上訴人未領工程款計一百七十一萬八千九百六十八元，併同追加款合計二
    百九十一萬八千九百六十八元，其中20％即五十八萬三千七百九十四元，被上訴
    人得以禮券及門票折抵，又依兩造原合約書之約定，被上訴人就已領款項之百分
    之三計二十一萬二千一百二十二元，以臺灣民俗村之門票及禮券抵付，合計前二
    款款項共計七十九萬五千九百一十六元。兩造於前開協議書並約定：「簽署本協
    議書同時，雙方工程款即告結算完畢。」之事實，亦有被上訴人提出之協議書及
    兩造提出之合約書在卷可憑，亦為上訴人所不爭執，亦堪認為真實。兩造所爭執
    者，厥為兩造上開約定以臺灣民俗村入場門票及禮品券抵付工程款究屬代物清償
    或為新債清償。
三、依兩造於前開工程承攬書第四條，關於合約總價乃約定：「合約總價百分之三金
    額，臺灣民俗村入場門票抵付之」，並於協議書第二條約定：「乙方即上訴人未
    領工程款計一百七十一萬八千九百六十八元，併同上開追加款合計二百九十一萬
    八千九百六十八元整，其中20％即五十八萬三千七百九十四元整，甲方即被上訴
    人得以禮券及門票折抵」，而觀之臺灣民俗村入場門票及禮品券乃臺灣民俗村發
    行，被上訴人以之為現實給付，並未因該入場門票及禮品券而負擔任何債務，核
    非屬為債務人之被上訴人負擔新債務，因該入場門票及禮品券並未使被上訴人負
    擔任何新債務，核乃僅單純為他種給付，依上說明，於上訴人受領該他種給付以
    代原定之給付時，其原工程款債之關係即消滅。此徵之兩造於前開協議書第四條
    並約定：「簽署本協議書同時，雙方工程款即告結算完畢」，亦明兩造乃約定，
    被上訴人以臺灣民俗村入場門票及禮品券抵付工程款時，兩造間工程款即告結算
    清償完畢。另上訴人甚於八十九年十二月十五日之收據第五行對於已具領之門票
    禮券簽認「已依協議書內容沖抵工程款」，由前揭約定可知雙方當事人不但有以
    台灣民俗村之門票禮券代工程款給付之合意，且嗣經被上訴人現實交付，其成立
    代物清償甚明。上訴人雖以主張依最高法院四十六年臺上字第二○一八號判例等
    意旨，如債務人以第三人簽發之支票交與債權人，為其清償租金之方法，該支票
    既不能兌現，則其租金債務自難謂已消滅云云。惟若債務人交付支票與債權人，
    以原定給付者，如果當事人約定舊債務從此消滅，仍屬代物清償契約；若舊債務
    並未消滅，須待支票經付款人付款，始歸消滅者，則屬新償清償。是以前揭最高
    法院判例，即屬後者之新債清償，然本件兩造間既已有以台灣民俗村之門票禮券
    代工程款給付之合意，並因而完結被上訴人之工程款請求權，自仍屬代物清償，
    並於上訴人於八十九年十二月十五日受領該門票及禮品券時，上訴人就系爭工程
    之報酬請求債權即已消滅。原審為上訴人敗訴之判決，及駁回其假執行之聲請，
    並無不合。上訴意旨指摘原判決不當，求予廢棄改判，為無理由，應予駁回。
四、據上論結，本件上訴為無理由，依民事訴訟法第四百三十六條之一第三項、第四
　　百四十九條第一項、第七十八條，判決如主文。
中　　　華　　　民　　　國　　九十一　　年　　　七　　　月　　　十九　　日
                            臺灣臺中地方法院民事第一庭
~B審判長法官　王　銘
~B法　　　官　呂麗玉
~B法　　　官　陳宗賢
右為正本係照原本作成
不得上訴。
中　　　華　　　民　　　國　　九十一　　年　　　七　　　月　　　十九　　日
~B法院書記官
